最高法院民事判決　　　　　　　　　　　　　　　八十八年度台上字第二三一五號
　　上　訴　人　甲○○
　　參　加　人　乙○○
　　被 上訴 人　丙○○
右當事人間請求返還不當得利事件，上訴人對於中華民國八十八年一月十一日台灣高
等法院台中分院第二審更審判決（八十六年度重上更(一)字第三號），提起上訴，本院
判決如左：
    主  文
原判決關於命上訴人給付及負擔訴訟費用部分廢棄，發回台灣高等法院台中分院。
    理  由
本件被上訴人主張：上訴人對訴外人杜秋雲等人有新台幣（下同）二億零二百萬元之
債權及不動產抵押權，伊為開發該抵押之不動產，乃與上訴人協議，於伊清償一億元
後，上訴人將上開金額之債權及抵押權轉讓與伊，其餘款項係與原本不相當之重利，
則設定第二順位抵押權擔保。民國八十一年九月一日雙方簽立切結書時，因抵押權之
登記名義人未全數在場，上訴人要求先行轉讓七千萬元債權及抵押權，其餘三千萬元
另日轉讓，伊不疑有他，即將一億元悉數交付。詎上訴人僅於同年九月九日轉讓七千
萬元債權及抵押權與伊，拒不履行其餘三千二百萬元債權及抵押權之讓與，其逾收三
千萬元即屬無法律上之原因而受利益；且該部分抵押權已給付不能，伊乃於八十三年
六月十五日以書狀繕本之送達為解除該部分讓與契約，其受領三千萬元之法律上原因
不復存在等情，爰依不當得利之法律關係，求為命被上訴人給付三千萬元，並加付法
定遲延利息之判決（第一審為被上訴人敗訴之判決，被上訴人不服，提起上訴，經本
院前次發回，原審將第一審所為被上訴人敗訴之判決部分廢棄，改判命上訴人給付七
百二十八萬五千七百十四元本息，並駁回被上訴人其餘之上訴，兩造就其敗訴部分，
分別提起上訴三審。被上訴人上訴部分，另以裁定駁回）。
上訴人則以：伊為杜秋雲之債權人，因被上訴人替杜秋雲等人清償債務，而收受系爭
款項，難謂無法律上之原因而受利益，不能成立不當得利；又與被上訴人簽立切結書
者，除伊外，尚有多人，伊僅受償七百十一萬九千五百零三元，尚有二千二百四十六
萬六千四百三十元未獲清償，並未受利。被上訴人為杜秋雲等人代償債務，已受領杜
秋雲簽發之一億元本票，且可依八分複利計息，並無損失可言等語，資為抗辯。
原審將第一審所為被上訴人敗訴之判決部分廢棄，改判命上訴人給付七百二十八萬五
千七百十四元本息，無非以：查訴外人杜秋雲等人前向第三人及上訴人等借款四億餘
元，並以坐落台中縣大甲鎮○○段第六四九、六五○、六五一、六五二、六五三、六
五三－一、六七八－一號等七筆土地及其地上物（下稱系爭不動產）為擔保，設定抵
押權。嗣因杜秋雲等人屆期無法清償，經上訴人聲請拍賣抵押物，鑑於拍賣曠日費時
，且對抵押權人及債務人均不免損失，杜秋雲乃經由林辰彥律師介紹與被上訴人協商
，由被上訴人開發或出售。被上訴人認有利可圖，乃於八十一年九月一日，由上訴人
及訴外人葉石城、紀秀雄等十名抵押債權人簽立切結書，並由被上訴人交付上訴人一
億元支票，為兩造不爭事實，且有支票、切結書、土地登記簿謄本可稽。次查於書立
該切結書時，系爭不動產設定四千五百萬元、二千五百萬元、一千八百萬元及一千四
百萬元第一順位抵押權與上開切結書上簽立人及訴外人周萬宗、顏白爽合計達十餘人
，而上開切結書上抵押權人僅十人，且參酌卷附八十一年九月二日權利移轉契約書祇
寫七千萬元，是被上訴人迭次指陳及證人林辰彥證述上訴人因抵押債權人未全部到場
，先行轉讓七千萬元債權及抵押權，其餘三千二百萬元另行辦理等情，亦符實情，應
可採信。依據該證人於第一審、原審所為證詞及八十一年十月十九日致上訴人函載內
容，並參酌同為見證人張貴源於原法院刑事庭調查上訴人自訴被上訴人誣告案件中、
同為抵押債務人之乙○○於台灣台中地方法院檢察署八十二年度偵字第六五三八號上
訴人涉嫌詐欺案偵查中及證人杜秋雲於八十二年三月十一日於台中縣大甲分局刑事組
就該刑事案調查中所為之證述，足證兩造當初約定應移轉之抵押債權，應為一億元。
至證人乙○○於原審參加訴訟後，與證人杜秋雲雖翻異前述，惟依案重初供法則，應
以其分別於警局或檢察官偵訊時供證為可採。又上開土地登記簿謄本記載，利息按年
利率百分之八計算，四千五百萬元、二千五百萬元部分，上訴人及其他抵押債權人如
聲請拍賣抵押物求償，僅得依抵押權設定契約書按年息百分之八計算而已，依此計算
，按上訴人提出之計算表所列未付息期間計息，約一千一百萬元，遠無三千萬元之鉅
。是被上訴人主張兩造間係約定伊代償一億元，由伊取得系爭不動產為擔保設定抵押
權全額，上訴人僅移轉七千萬元之抵押債權，三千萬元部分未履行之事實，堪信為真
實。又查系爭六四九、六五○、六七八－一號土地及其上建物設定與葉石城、郭欣安
之一千八百萬元抵押權，經於八十一年九月二十四移轉登記葉石城之抵押權應有部分
與上訴人，並移轉登記郭欣安之抵押權與訴外人王勝利後，業於八十二年九月十三日
塗銷；系爭六五一、六五二號土地及其上建物設定一千四百萬元抵押權與訴外人林正
仿、邵王玉盞、周萬宗、顏白爽、葉石城、紀林秀連、王陳秀玉及上訴人，其中林正
仿之抵押權應有部分於八十年十一月七日移轉登記與上訴人，葉石城之抵押權應有部
分於八十一年九月十八日移轉登記與上訴人，周萬宗之抵押權應有部分於八十一年十
月十二日移轉登記與李紀麗鳳，並已於八十二年九月十三日塗銷等情，為兩造所不爭
執，且有該土地登記簿謄本可憑。是被上訴人主張上訴人應移轉登記與被上訴人之上
開債權及抵押權已給付不能云云，即非無據。至於葉石城於八十一年九月九日與被上
訴人、乙○○同至上訴人事務所調解，合意由上訴人支付一千一百九十八萬零一百二
十四元，以承受葉石城所有一千八百萬元及一千四百萬元抵押權應有部分，此部分之
移轉登記及被上訴人承受七千萬元抵押權，一併於八十一年九月十八日登記完畢，惟
與被上訴人主張上開抵押權已因塗銷而不能移轉乙節，要無關聯。又依上開切結書記
載「由甲○○先生（即上訴人）負責辦理讓與暨抵押登記手續」等語，參酌證人郭欣
安、邵榞禮、葉石城、王勝利、林辰彥之證述，及上訴人自承於簽立該切結書前，曾
與被上訴人及杜秋雲至台北林辰彥律師事務所處協調，該七千萬元抵押權移轉與被上
訴人係伊辦理等情以觀，益見上訴人負責辦理無訛，並簽立該切結書，應與要約承諾
之情事無殊，尚難執上開切結書祇就系爭六五三、六五三－一號土地及其上建物設定
抵押權共七千萬元連同債權全部讓與被上訴人為第一順位抵押權人之記載，遽認兩造
間無移轉系爭三千二百萬元債權及抵押權之合意，而謂該契約不成立。況該切結書上
十名債權人中，部分並非系爭三千二百萬元之抵押權人，且證人即債權人郭欣安、邵
榞禮（即債權人邵王玉盞之夫）、葉石城、王勝利（即債權人王陳秀玉之夫）對兩造
間如何代償杜秋雲等債務及該切結書內容證述不知詳情，尚不能證明兩造間所訂一億
零二百萬元債權讓與及抵押權移轉契約中之三千二百萬元部分，於被上訴人與除上訴
人外之其他九名債權人間，已達合意。就令彼等對之併已達合意，亦無礙兩造間所成
立該三千二百萬元債權讓與及抵押權移轉契約之效力。上訴人既與被上訴人立該契約
，因嗣後給付不能，委難謂無歸責之事由。系爭三千二百萬元之抵押權移轉之契約，
上訴人既已給付不能，被上訴人依民法第二百五十六條之規定，於原法院前審八十三
年六月十五日準備程序中以書狀之送達為解除契約之意思表示，經上訴人訴訟代理人
當庭收受，且於該期日當庭以言詞向上訴人之訴訟代理人為解除契約之意思表示，其
解除契約，自屬合法有效。被上訴人解除契約既屬有效，則上訴人受領被上訴人三千
萬元之法律上原因已不存在，對其所受之利益應負返還之責任。上開四千五百萬元、
二千五百萬元共計七千萬元之抵押權，上訴人債權額依序為九百萬元、八百萬元，共
計一千七百萬元，有土地登記簿謄本足稽。上訴人亦自承其收受一億元，自己受償七
百十一萬九千五百零三元，其餘均分配與其他九名抵押債權人等情，並提出本息分配
表、支票為證，且有證人郭欣安、葉石城提出之支票可稽。復據證人郭欣安證稱伊代
收五千萬元，有保留伊之部分六百六十九萬一千八百十八元受償等語，並提出明細表
為證；證人葉石城亦證稱伊代收五千萬元，簽發支票指名甲○○（即上訴人）八百十
四萬八千零六元、紀秀雄二千零七十七萬五千九百九十七元，餘款（二千一百零七萬
五千九百九十七元）由伊所得等語。上訴人又稱伊將葉石城簽付之八百十四萬八千元
支票多分得之一百零二萬八千五百零三元，與郭欣安以陳嬉自名義簽發之七百七十八
萬五千三百十六元支票，高清文（按分配表列應分得七百零五萬一千零五十五元）多
分得之七十三萬四千二百六十一元，伊簽付一百七十六萬二千七百六十四元支票與林
丕森，伊祇得七百餘萬元等語，足徵郭欣安、葉石城係受上訴人託請代收各該五千萬
元支票提示兌領，而依上訴人提供資料分配與各該債權人受取，上訴人並無將系爭三
千萬元全部歸入於己。即令上訴人祇受償七百十一萬九千五百零三元，亦因其所提供
之資料所致，與被上訴人無涉。其就系爭三千萬元，非無受有按抵押債權比例受償之
利益甚明。上訴人亦自承其餘三千萬元均按本金額比例分配利息款與所有債權人取得
。則上訴人所受系爭三千萬元之利益為七百二十八萬五千七百十四元。從而，被上訴
人本於不當得利之法律關係，請求上訴人給付七百二十八萬五千七百十四元及自八十
一年九月二日起算之法定遲延利息，為有理由，應予准許等詞，為其判斷之基礎。
惟查原審一方面認兩造間訂立一億零二百萬元債權讓與及抵押權移轉契約中之三千二
百萬元部分，於被上訴人與上開切結書上除上訴人外之其他九名債權人（按指葉石城
、紀秀雄、王陳秀玉、郭欣安、高楊梅、高清文、林丕森、邵王玉盞、蔡許阿勤等人
）間不能證明已達合意（見原判決第二八頁第七行至第十二行），又認彼等對之併已
達合意，亦無礙兩造間所成立該三千二百萬元債權讓與及抵押權移轉契約之效力（見
原判決第二八頁第十二行至第十三行），其理由前後矛盾，且系爭三千二百萬元債權
讓與及抵押權移轉契約，其效力究竟有無及於其他九名債權人？亦有進一步詳查究明
之必要。果該部分契約之效力及於其他九名債權人，而被上訴人僅對上訴人起訴，於
原法院前審八十三年六月十五日準備程序中，當庭提出書狀以該書狀之送達為解除契
約之意思表示，並以言詞當庭向上訴人之訴訟代理人為解除契約意思表示，且上訴人
之訴訟代理人當庭收受該書狀（原審上字卷第一宗十八頁、十九頁反面、二二頁正面
）。則被上訴人僅向上訴人一人為解除契約之意思表示，依民法第二百五十八條第一
、二項規定，該三千二百萬元債權讓與及抵押權移轉契約是否已合法解除，非無審酌
餘地。又查兩造約定移轉之抵押債權為一億零二百萬元，上訴人僅移轉其中之七千萬
元，另就系爭三千二百萬元抵押權未依約移轉，且已塗銷，屬給付不能，被上訴人已
解除該部分之契約，上訴人所受領系爭三千萬元中之金額，其法律上原因嗣後已不存
在，而上開已移轉之四千五百萬元、二千五百萬元共計七千萬元抵押權，上訴人債權
額依序為九百萬元、八百萬元共計一千七百萬元，為原審認定之事實。且據證人即抵
押權人郭欣安證稱伊代收五千萬元，保留六百六十九萬一千八百十八元受償等語，並
提出明細表載明以其妻陳嬉自名義開發支票指名王陳秀玉一千三百九十四萬零四百六
十六元、蔡許阿勤八百八十一萬三千八百十八元、高楊梅五百二十八萬八千二百九十
一元、邵王玉盞五百二十八萬八千二百九十一元、甲○○（即上訴人）七百七十八萬
五千三百十六元、甲○○（即上訴人）二百十九萬二千元（見原審更字卷第一宗一八
七頁反面、一九一頁正面）；證人即抵押權人葉石城亦證稱伊代收五千萬元，簽發支
票指名甲○○（即上訴人）八百十四萬八千零六元、紀秀雄二千零七十七萬五千九百
九十七元，餘款（二千一百零七萬五千九百九十七元）由伊所得等語（見原審更字卷
第一宗一八六頁），則上訴人分別向郭欣安、葉石城受領九百九十七萬七千三百一十
六元，八百十四萬八千零六元，共計一千八百十二萬五千三百二十二元。上訴人又辯
稱伊將葉石城簽付伊之八百十四萬八千元（實為八百十四萬八千零六元）支票多分得
之一百零二萬八千五百零三元，與郭欣安以陳嬉自名義簽發之七百七十八萬五千三百
十六元支票，高清文（按分配表列應分得七百零五萬一千零五十五元）多分得之七十
三萬四千二百六十一元，伊簽發一百七十六萬二千七百六十四元支票與林丕森，伊祇
得七百餘萬元等語（見原審更字卷第一宗一八七頁反面），果爾，則上訴人實際向葉
石城受領金額為七百十一萬九千五百零三元，與其向郭欣安領取二百十九萬二千元共
計九百三十一萬一千五百零三元。上訴人上述之抗辯是否可採？上訴人確實溢領多少
金額？原審悉未調查審認，遽憑上開理由，而為上訴人不利之判決，亦嫌速斷。上訴
論旨，指摘原判決其敗訴部分不當，求予廢棄，非無理由。
據上論結，本件上訴為有理由。依民事訴訟法第四百七十七條第一項、第四百七十八
條第一項，判決如主文。
中      華      民      國    八十八    年      十      月      八      日
                              最高法院民事第二庭
                                  審判長法官  曾  桂  香
                                        法官  劉  延  村
                                        法官  徐  璧  湖
                                        法官  劉  福  聲
                                        法官  黃  秀  得
      右正本證明與原本無異
                                              書  記  官
中      華      民      國    八十八    年      十      月     二十二   日
